【裁判字號】    92,訴,466
【裁判日期】    921024
【裁判案由】    
【裁判全文】
臺灣板橋地方法院民事判決  九十二年度訴字第四六六號
    原      告  乙○○
                              .
    訴訟代理人  吳仟翼律師
    被      告  甲○○
右當事人間請求債務人異議之訴事件，業經本院於九十二年十月六日辯論終結，並判
決如左：
    主    文
確認被告持有原告所簽發如附表所示之本票債權不存在。
被告應將台北縣新莊地政事務所就原告所有坐落台北縣泰山鄉○○段三八二地號土地
應有部分一萬分之八七，及其上台北縣泰山鄉○○段三四五建號︵所有權全部︶之建
物，登記日期為民國八十六年十月一日，收件字號為莊登字第○五四○六九號，本金
最高限額新台幣四百萬元之抵押權登記予以塗銷。
原告其餘之訴駁回。
訴訟費用由被告負擔。
    事    實
甲、原告方面：
  一、聲明：求為判決：
  （一）確認被告持有原告所簽發如附表所示之本票債權不存在。
  （二）被告應將台北縣新莊地政事務所就原告所有坐落台北縣泰山鄉○○段三八二
        地號土地應有部分一萬分之八七，及其上台北縣泰山鄉○○段三四五建號︵
        所有權全部︶之建物，登記日期為民國八十六年十月一日，收件字號為莊登
        字第○五四○六九號，本金最高限額新台幣（下同）四百萬元之抵押權登記
        應予塗銷。
  （三）鈞院九十二年度民執木字第二○七六號強制執行程序應予撤銷。
  二、陳述：
  （一）緣原告於八十六年間，有意從事壓克力板生意，向原告之妹婿張進欽詢問，
        經張進欽推介可向被告購買壓克力產品，因原告與被告不熟識，遂委請張進
        欽與被告洽談，被告因未曾與原告交易過，要求原告須於交易之前先預開本
        票交其持有，以為支付貨款之擔保，同時要求原告另須提供不動產設定抵押
        權與其，以充實貨款支付之擔保。原告為示交易之誠意，即全權委請張進欽
        與被告洽商處理。嗣後訴外人張進欽並代原告簽發發票日八十六年七月十九
        日、票面金額二百萬元、票號ＴＨ0000000號之本票乙紙（下簡稱系
        爭本票），交被告持有；原告另又提供所有坐落台北縣泰山鄉○○段三八二
        地號土地︵應有部分一萬分之八七，註：重測前編為同鄉○○段溝子墘小段
        一三九─八地號︶，及其上坐落同段三四五建號之建物︵所有權全部，註：
        重測前編為同鄉○○段溝子墘小段七五一建號︶，設定本金最高限額四百萬
        元，存續期間自八十六年一月十三日至八十八年一月十四日止之抵押權予被
        告︵以下簡稱系爭抵押權︶，此由系爭抵押權設定契約書記載之約定事項「
        為擔保貨款之兌現」觀之甚為灼然。
  （二）其後因原告打消與被告交易之計畫，自系爭本票簽發及抵押權設定後，並未
        向被告購買任何之貨品，直至系爭抵押權之存續期間屆滿︵八十八年一月十
        四日屆滿︶，與被告間並無任何之交易，亦即並未積欠被告任何貨款。惟被
        告卻拒絕返還系爭本票，更拒絕塗銷系爭抵押權，藉口張進欽積欠其貨款云
        云，並持系爭本票聲請裁定准許對原告財產為強制執行︵鈞院八十九年度票
        字第二五八六號裁定︶，及以系爭本票為債權之依據，聲請拍賣系爭抵押物
        ︵鈞院八十九年度拍字第二六○二號裁定︶，顯然於法不符。
  （三）原告前曾就系爭本票訴請確認本票債權不存在，因於鈞院八十九年度板簡更
        字第八號訴訟審理時，被告自認確與原告間無任何債權存在，並承諾其與張
        進欽間之債務關係將自行與張進欽解決，原告見被告已明白法律關係，當不
        致再採取錯誤之法律行動，即信任而撤回訴訟。詎被告竟未依其承諾辦理塗
        銷系爭抵押權登記，經原告委請律師對之發函催請辦理塗銷，被告非但不配
        合辦理，竟進一步持前揭之拍賣抵押物裁定，向鈞院聲請拍賣系爭抵押物強
        制執行，經鈞院民事執行處以九十二年度民執木字第二○七六號函請台北縣
        新莊地政事務所對系爭房地辦理查封登記在案，被告之行為實無理由。
  （四）有關各項訴之聲明之說明如下：
    １、確認系爭本票債權不存在部分：
    (1)、如前所述，系爭本票交付予被告之原因，乃為原告向被告購買貨物之支付貨
        款擔保，並非原告基於清償積欠被告債務之原因所交付，原告既未向被告購
        買貨物，即未積欠被告任何債務，原告自得本於票據之原因關係抗辯，對抗
        執票人之被告︵票據法第十三條規定參照︶。
    (2)、從而，系爭本票債權顯不存在，被告竟執以主張權利，作為拍賣系爭抵押物
        之債權憑據，原告之法律上地位顯有受侵害之危險，自有以確認判決除去之
        必要。
    ２、塗銷系爭抵押權部分：
    (1)、按抵押權為不動產物權，非經登記不生效力，抵押權人僅能依設定登記內容
        行使其權利︵民法第七百五十八條參照︶。按系爭抵押權之性質乃設定為本
        金最高限額抵押權，以原告為義務人兼債務人，並約定為擔保貨款之兌現。
        查於系爭抵押權之存續期間內，原告並未向被告購買任何貨物，並未積欠被
        告分毫貨款，在客觀上即不可能就系爭抵押權所約定之擔保事項再發生任何
        債務關係，基於抵押權之從屬性原則，系爭抵押權即無繼續存在之必要︵民
        法第三百零七條、第八百七十條參照︶。
    (2)、準此，系爭抵押權之存續即屬對原告所有系爭房地所有權之妨害，原告自得
        請求除去之︵民法第七百六十七條中段參照︶，被告即負有塗銷之義務，自
        不待言。
    ３、債務人異議之訴部分：
    (1)、按執行名義無確定判決同一之效力者，於執行名義成立前，如有債權不成立
        或消滅債權人請求之事由發生，債務人得於強制執行程序終結前提起異議之
        訴，強制執行法第十四條第二項定有明文。
    (2)、復按，被告向鈞院聲請本件強制執行所憑者，乃以鈞院八十九年度拍字第二
        六○二號拍賣抵押物裁定為據，並以系爭本票為債權之憑據，而系爭抵押權
        既應塗銷，系爭本票之債權亦不存在，顯為強制執行法第十四條第二項規定
        之事由，原告自得提起本件債務人異議之訴，請求判決鈞院九十二年度民執
        木字第二○七六號強制執行程序應予撤銷，以為救濟。
  （五）對被告抗辯之陳述：
    １、被告於本事件陳稱系爭二百萬元債務，係訴外人張進欽積欠被告「貨款」約
        二百萬元，經被告迭向張某催討，是張進欽於八十六年七月十九日取得原告
        之授權，開立系爭二百萬元本票予被告，並設定系爭抵押權予被告供擔保云
        云，為原告所否認，並主張票據原因關係之抗辯，就此節，自應由被告負舉
        證之責。且被告前於鈞院八十九年度板簡更字第八號事件中，具狀陳稱：系
        爭二百萬元債務，係訴外人張進欽於八十六年間，因資金週轉需要而向被告
        「借款」二百萬元，約定還款日期屆至未獲兌付，張進欽始設定系爭抵押權
        ，並將系爭二百萬元本票交被告收執云云，顯與伊於本事件所稱係訴外人張
        進欽積欠其「貨款」等語，自相矛盾，顯係為遷就系爭抵押權設定登記中有
        關「為擔保貨款之兌現」約定，而變更說詞，是伊陳述，要無可採。
    ２、又鈞院依被告聲請向台北國際商業銀行新莊分行函調訴外人飛帆壓克力有限
        公司（以下簡稱飛帆公司）之退票資料，經與被告於九十二年四月二十四日
        以答辯狀稱該狀附件所列之六紙張某所交付之退票對照以觀，該狀編號二、
        三部分金額分別為五十萬元及三十二萬三千元之支票皆已兌現，至於其他四
        紙支票亦皆已註銷退票記錄，並不能證明訴外人張進欽積欠被告貨款情事。
        遑論該六紙支票發票日期皆為八十六年八月二十五日之後，與被告抗辯之張
        某積欠其貨款係於同年年初乙情不符；且金額逾二百萬元，何以僅開立二百
        萬元面額之本票，亦有違常情。
    ３、再者，被告自承實係其所經營之山安企業有限公司（以下簡稱山安公司）與
        訴外人張進欽經營之飛帆公司有生意往來，縱使飛帆公司確有積欠山安公司
        貨款情事，亦非被告個人所得請求主張，被告顯已混淆主體。更何況被告所
        主張之飛帆公司簽發之六紙退票，發票日期均在八十六年八月二十五日以後
        ，而系爭本票發票日則為八十六年七月十九日，更與被告所主張飛帆公司積
        欠之貨款無涉，而不能證明被告持有之系爭本票債權存在。
    ４、況被告前於鈞院八十九年度板簡更字第八號事件審理中，業於八十九年十二
        月二十二日到庭自認：「我承認我對原告並無本票債權，我願意至執行處撤
        回強制執行聲請，並取回本票原告，再交還給原告，同時我也願配合原告去
        地政機關辦理先前原告提供坐落：：之設定抵押權登記塗銷的程序。」（見
        該卷第三五頁）。被告既已自認對原告並無本票債權存在，並同意塗銷系爭
        抵押權登記，則本件事理已明。
  三、證據：提出本票影本、土地及建物登記謄本、抵押權設定契約書影本、本院八
            十九年度拍字第二六○二號、八十九年度票字第二五八六號裁定影本、
            九十二年度民執木字第二○七六號函影本、律師函影本、公司基本資料
            查詢影本、囑託查封登記函影本各壹份為證，並聲請調閱本院八十九年
            度板簡更字第八號確認本票債權不存在訴訟案卷。
乙、被告方面：
    被告未於最後言詞辯論期日到場，惟據其以前聲明及陳述：
  一、訴之聲明：原告之訴駁回。
  二、陳述：
  （一）原告所有坐落台北縣泰山鄉○○段三八二地號土地應有部分一萬分之八七，
        及其上同段三四五建號（所有權全部）之建物，設定最高限額肆百萬元之抵
        押權給被告，係原告以其土地建物所有權，作為原告妹婿張進欽向被告買貨
        積欠被告貨款之用，非原告謊稱，為原告欲向被告買貨之擔保用。查張進欽
        於八十六年初即陸續積欠被告貨款達二百萬元，無力清償，經被告一再催討
        ，張進欽因而於八十六年七月間，取得原告乙○○之同意，願將本案系爭不
        動產設定抵押權予被告，並由原告開立系爭二百萬元面額之本票，以示對此
        筆貨款債務亦負清償之責。若如原告所稱：「因有意向被告購買壓克力產品
        ，始預開本票予被告，並設定本案系爭抵押權予被告。」，則兩造訂立之該
        份「土地、建築改良物抵押權設定書」其權利存續期間斷不可能記載為「八
        十六年元月十三日至八十八年元月十四日」。由此可知原告並非為自己與被
        告作生意才設定本案系爭抵押權予被告。
  （二）原告於八十九年間被告聲請拍賣系爭抵押物及聲請本票裁定時提出抗告，係
        因其自知其妹婿張進欽無財力支付給被告，反悔為張某貨款提供擔保，始一
        再抗告，並以民事起訴方式欲以謊報事實，希望能塗銷抵押權之設定。
  （三）原告謊稱其設定抵押權不是替張進欽作為擔保貨款之兌現，是自己欲與被告
        作生意之用。然查本件設定抵押權之文件是張進欽將文件（設定抵押權登記
        之相關文件、本票）拿給代書代辦，被告僅提供
        未有與原告接洽買賣，原告亦未曾委請張進欽與被告洽商。然而如果原告所
        稱之事實為真，被告所持有之本票若非為原告具名所簽，是否原告及張進欽
        當初即有意圖詐騙被告，以不實之擔保品來詐騙被告，被告即可依此向原告
        及張進欽主張其二人有詐欺之刑事犯罪，依刑法第三百三十九條規定，當可
        處五年以下有期徒刑。原告實在不應為避免其擔保責任而混淆事實，冒上涉
        嫌刑案之危險。
  （四）原告是在八十六年七月十九日簽立本票之後，先於八十六年八月十二日設定
        第一順位最高限額四百二十萬元之抵押權予訴外人華南商業銀行股份有限公
        司，再設定第二順位之最高限額抵押權予被告。顯見原告一開始即意圖不法
        ，為避免損失，讓被告無法取得第一順位抵押權。在第一順位已經前開銀行
  （五）鈞院九十二年度民執木字第二○七六號強制執行程序，係以拍賣抵押物裁定
        作依據，原告曾抗告被駁回，且設定之存續時間雖為八十八年一月十四日屆
        滿，但根據民法第八百八十條規定，被告仍可於時效消滅完成後五年間依法
        行使抵押權。且原告以律師函為證物，亦不足採信，因律師是依原告所言而
        函寄，並非為一定之事實。被告有要求原告出面處理張進欽債務，或請張進
        欽清償貨款，一旦清償完畢，就會塗銷抵押權登記，然而原告在鈞院八十九
        年度板簡更字第八號訴訟案後，並未履行債務，被告未取得欠款，為確保債
        權，當然依法執行。
  （六）至八十九年原告訴訟確認系爭本票債權不存在乙案，係因張進欽作證當日，
        承諾將於二、三日內處理所有債務，哀求被告勿向原告追償，被告乃在張進
        欽確有處理債務為前提下，同意返還系爭本票及塗銷系爭抵押權。惟因嗣後
        張進欽並未依約清償，被告自亦無放棄對原告之本票債權及抵押權擔保之理
        。
  三、證據：聲請傳訊證人張進欽及向台北國商業銀行新莊分行函查飛帆公司之支票
      退票紀錄。
      理    由
甲、程序方面：
    本件被告未於最後言詞辯論期日到場，核無民事訴訟法第三百八十六條所列各款
    情形，依原告之聲請，由其一造辯論而為判決。
乙、得心證之理由：
  一、原告主張：其於八十六年間委請訴外人張進欽與被告洽談壓克力買賣，經被告
      要求須於交易前先預開本票交其持有，暨另提供不動產設定抵押權，以為貨款
      支付之擔保。原告乃全權委請張進欽處理，張某並代原告簽發發票日八十六年
      七月十九日、票面金額二百萬元、票號ＴＨ0000000號之本票乙紙，交
      被告持有；原告且提供所有坐落台北縣泰山鄉○○段三八二地號土地，應有部
      分一萬分之八七，及其上坐落同段三四五建號之建物，設定本金最高限額四百
      萬元，存續期間自八十六年一月十三日至八十八年一月十四日止之抵押權予被
      告。惟自系爭本票簽發及抵押權設定後至系爭抵押權之存續期間屆滿即八十八
      年一月十四日，原告並未向被告購買任何之貨品，而積欠被告任何貨款。惟被
      告卻藉口張進欽積欠其貨款云云，拒絕返還系爭本票，及塗銷系爭抵押權，並
      持系爭本票聲請裁定准許對原告財產為強制執行，與聲請鈞院拍賣系爭抵押物
      。為此，原告乃提起本件訴訟，請求（一）確認被告持有原告所簽發如附表所
      示之本票債權不存在；（二）被告應將台北縣新莊地政事務所就原告所有坐落
      台北縣泰山鄉○○段三八二地號土地應有部分一萬分之八七，及其上台北縣泰
      山鄉○○段三四五建號︵所有權全部︶之建物，登記日期為八十六年十月一日
      ，收件字號為莊登字第○五四○六九號，本金最高限額四百萬元之抵押權登記
      予以塗銷；（三）撤銷本院九十二年度民執木字第二○七六號強制執行程序。
  二、被告則以：原告係以系爭本票及設定系爭抵押權以供其妹婿張進欽清償前於八
      十六年初向被告買貨陸續積欠之貨款所用，非如原告所稱係其向被告買貨之擔
      保，是以系爭抵押權登記權利存續期間為「八十六年元月十三日至八十八年元
      月十四日」。而被告於前案訴訟，係因張進欽作證當日，承諾將於二、三日內
      處理所有債務，哀求被告勿向原告追償，被告乃在張進欽確有處理債務為前提
      下，同意返還系爭本票及塗銷系爭抵押權。惟因嗣後張進欽並未依約清償，被
      告自亦無放棄對原告之本票債權及抵押權擔保之理。再系爭最高限額抵押權設
      定之存續時間雖於八十八年一月十四日屆滿，惟依據民法第八百八十條規定，
      被告仍可於時效消滅完成後五年間依法行使抵押權云云，資為抗辯。
  三、原告主張被告持有其委由張進欽簽發之系爭本票，已經取得准予強制執行之裁
      定；且其以所有前開建物及土地設定本金最高限額四百萬元，存續期間自八十
      六年一月十三日至八十八年一月十四日止之抵押權予被告，亦經被告聲請本院
      拍賣前開抵押物；又原告與被告間並無任何債權債務關係等事實，業據提出本
      票、系爭土地及建物登記簿謄本、土地與建築改良物抵押權設定契約書、本院
      八十九年度拍字第二六○二號、八十九年度票字第二五八六號裁定、九十二年
      度民執木字第二○七六號函（以上均影本）等件為證，且為被告所不爭，自足
      信為真實。另原告主張系爭本票及抵押權之設定係為擔保兩造交易所生之貨款
      債權之支付，兩造間既無任何貨款債權發生，是系爭本票債權不存在，而系爭
      抵押權所擔保之債權亦應塗銷，被告據該本票、抵押權所聲請之強制執行程序
      併應撤銷乙節，則為被告所否認，並抗辯兩造本無買賣關係，系爭本票及抵押
      權係訴外人張進欽為清償渠前積欠被告之貨款所交付及設定等語，是本件爭點
      厥在系爭本票係因何原因交付被告、原告主張之票據原因關係抗辯是否成立，
      與系爭最高限額抵押權所擔保之債權是否存在。
  四、按「民事訴訟如係由原告主張權利者，應先由原告負舉證之責，若原告先不能
      舉證，以證實自己主張之事實為真實，則被告就其抗辯事實即令不能舉證，或
      其所舉證據尚有疵累，亦應駁回原告之請求」，最高法院十七年度上字第九一
      七號判例著有明文；又「支票乃文義證券及無因證券，故支票上之權利義務，
      悉依票上所載文義定之，與其基礎之原因關係各自獨立。支票上權利之行使，
      不以其原因關係存在為前提，是以執票人行使支票上權利時，就其基礎之原因
      關係確係有效存在，並不負舉證責任。反之，若票據債務人以自己與執票人間
      所存抗辯之事由，對抗執票人，依票據法第十三條規定觀之，固非法所不許，
      惟應由票據債務人就該抗辯事由負舉證之責任」、「查上訴人既否認被上訴人
      所主張系爭支票簽發之原因關係為『消費借貸』，並始終堅稱係被上訴人向其
      『借票』，則原審認應由上訴人就其抗辯之『借票』事實舉證證明，即無舉證
      責任分配錯誤之問題」，最高法院亦分別著有七十八年度台上字第四八五號、
      八十七年度台簡上字第二四號判決可資參照；再「按支票乃文義證券及無因證
      券，證券上之權利義務悉依證券上所載文句而決定其效力，從而支票上權利，
      依支票文義而發生，與其基礎之原因關係各自獨立，支票上權利之行使不以其
      原因關係存在為前提，故其原因關係不存在或無效時，執票人仍得依支票文義
      行使其權利；又票據行為，為不要因行為，執票人不負證明關於給付原因之責
      任，如票據債務人主張執票人取得票據出於惡意或詐欺時，則應由債務人負舉
      證之責，此有最高法院四十九年台上字第三三四號判例以及六十四年台上字第
      一五四○號判例可資參照。至最高法院七十三年度第一次民事庭會議決議所謂
      ：『支票雖為無因證券，惟於執票人主張發票人係向執票人借款而簽發支票為
      清償方式，發票人復抗辯未收受借款者，兩造間就原因關係是否成立之爭執，
      即應依一般舉證責任原則，由執票人就借款已經支付之事實，負舉證責任』之
      情形，係指兩造間就系爭支票之原因關係均主張借貸關係，惟票據債務人復抗
      辯未收受借款者，始應依一般舉證責任原則，由執票人就借款已經支付之事實
      ，負舉證責任。否則，若係票據債務人主張票據原因為賭債，經執票人否認後
      ，揆諸前揭二則判例要旨，該以賭債為原因關係之抗辯則自應由票據債務人負
      舉證責任，縱使執票人否認上開系爭票據原因關係為賭債，而另主張票據原因
      關係為借貸，此屬附理由之否認，亦毋庸就借貸之票據原因負舉證之責。本件
      被告就系爭支票之原因關係既自始主張係因賭債而簽發，則參諸前開判例及最
      高法院民事庭會議決議意旨，自應由票據債務人即被告負舉證之責」（台灣高
      等法院暨所屬法院八十六年法律座談會民事類提案第三十六號研討結果參照）
      。是於票據執票人否認票據債務人所主張之原因關係時，即應由票據債務人就
      其所主張之原因關係負舉證之責甚明。
  五、原告起訴主張其係因擬與被告交易，而委由訴外人張進欽代為簽發系爭本票，
      交付被告以為將來貨款之擔保等情，既為被告所否認，並抗辯渠係因訴外人張
      進欽清償積欠伊之貨款而取得系爭本票等語，揆諸前開說明，本件自應由原告
      就其所主張係為「擔保原告對被告貨款債務之支付而交付系爭本票」之事實負
      舉證責任。經查，原告就此原因關係事實，業舉提出證人張進欽於本院板橋簡
      易庭八十九年度板簡更字第八號確認本票債權不存在事件中所為證述：「原告
      說要和他小叔出去開壓克力加工廠，需要向被告買壓克力原料，因我跟被告有
      生意往來，故請我幫忙聯繫。被告要求提供房地擔保及開本票作擔保，故原告
      授權我開系爭本票交給被告。」、「（問：後來被告有交付原料？）沒有。因
      後來乙○○（即原告）又不做壓克力。」、「（問：本票為何沒拿回來？）忘
      記了，因我常往來大陸，而乙○○也忘記了。」、「（問：抵押權有無塗銷？
      ）也忘記了。」等情屬實（見本院板橋簡易庭八十九年板簡更字第八號卷第三
      四頁），並經本院調取該民事卷查閱確實；參諸被告於該事件中所稱：「我承
      認我對原告並無本票債權，我願至執行處撤回強制執行聲請，並取回本票原本
      ，再交還給原告，同時我也願配合原告去地政機關辦理先前原告提供坐落泰山
      鄉○○段溝子小段一三九之八地號土地，門牌號碼明志路一段三五二巷二六弄
      十三號三樓之建物設定抵押權登記塗銷的程序。」等語（見同上卷第三五頁）
      ，堪認證人張進欽就前開兩造票據原因關係之證述，應屬非虛。雖被告於本院
      審理時否認證人張進欽之證詞，並抗辯渠於前案之陳述係因受張某請求，以張
      某同意清償欠款為前提始為前開陳述，惟遍觀被告於該案所為之陳述內容，並
      未提及張某應清償系爭票款乙事；且所聲請傳訊之證人張進欽，經本院依張某
      張進欽之其他地址，俾利本院傳訊，是被告此部分抗辯，尚無可採。本件原告
      係因為擔保兩造間之貨款支付而交付系爭本票乙節，即堪認定。
  六、按票據債務人不得以自己與發票人或執票人之前手間所存抗辯之事由對抗執票
      人。但執票人取得票據出於惡意者，不在此限，票據法第十三條定有明文；依
      該條反面解釋，票據債務人得以其自己與執票人間所存抗辯之事由對抗執票人
      。本件票據債務人即原告係為擔保其對被告貨款債務之清償而簽發系爭本票交
      付被告，而自發票迄今原告均未積欠執票人即被告任何貨款，已如前述，則原
      告與被告間其等原因關係既不存在，則原告主張系爭本票債權不存在，自屬於
      法有據。
  七、另按抵押權為不動產物權，非經登記不生效力，抵押權人僅能依設定登記內容
      行使權利，是抵押債務人究為何人，應以設立登記之內容為準，本件抵押權既
      登記為原告本人債務之擔保，而不及其他，自應審究原告對被告是否負有債務
      ，而為應否准許塗銷登記之裁判（最高法院七十年度第十八次民事庭會議決議
      參照）。經查，系爭抵押權之設定，係為擔保貨款之兌現，其債務人係登記為
      原告而非訴外人張進欽，有前揭抵押權設定契約書影本一紙在卷可憑。而如前
      所述，原告與被告間並無任何貨款債權、債務關係，被告前據以聲請拍賣抵押
      物裁定所提出為債權證明之系爭本票債權亦不存在，是原告於系爭抵押權存續
      期間（自八十六年一月十三日至八十八年一月十四日）對抵押權人之被告並無
      任何債務發生，亦堪認定。
  八、再按「執行名義成立後，如有消滅或妨礙債權人請求之事由發生，債務人得於
      強制執行程序終結前，向執行法院對債權人提起異議之訴。」強制執行法第十
      四條前段定有明文。是債務人異議之訴目的，既係以排除執行名義之執行力，
      自應於強制執行程序終結前提起之，此於提起本訴前，執行程序業已終結者；
      或於起訴後，於裁判前終結者，並無不同，因均已無從排除執行，而無提起異
      議之訴之實益。經查，本院九十二年度民執木字第二○七六號強制執行程序業
      經執行債權人即被告於九十二年六月九日具狀撤回，業經本院調取該執行卷查
      核確實，是該強制執行程序既已終結，則原告提起本件異議之訴，自無實益，
      而不應准許。
  九、從而，原告請求（一）確認被告持有原告所簽發如附表所示之本票債權不存在
      ；（二）被告應將台北縣新莊地政事務所就原告所有坐落台北縣泰山鄉○○段
      三八二地號土地應有部分一萬分之八七，及其上台北縣泰山鄉○○段三四五建
      號︵所有權全部︶之建物，登記日期為八十六年十月一日，收件字號為莊登字
      第○五四○六九號，本金最高限額四百萬元之抵押權登記予以塗銷，為有理由
      ，應予准許。逾此範圍之請求，則於法不合，應予駁回。
  十、本件事證已臻明確，兩造其餘攻擊及防禦方法，經本院審究後，核與判決結果
      不生影響，爰不逐一論述，附敘明之。
丙、結論：
    本件原告之訴為一部有理由、一部無理由，依民事訴訟法第三百八十五條第一項
    前段、第七十九條但書，判決如主文。
中      華      民      國    九十二    年      十    月      二十四    日
                                臺灣板橋地方法院民事第二庭
~B法      官  林玫君
右為正本係照原本作成
如對本判決上訴，須於判決送達後廿日內向本院提出上訴狀
中      華      民      國    九十二    年      十    月      三十      日
~B法院書記官  王政煌


司法院資訊處製作；財團法人民間司法改革基金會備份。
